臺灣高等法院臺中分院民事判決
111年度原上字第1號
上  訴  人  施湯春美

訴訟代理人  楊志航律師
複代理人    雅蔀恩‧伊勇律師
被上訴人    高玉香  
訴訟代理人  簡士袲律師                    
受告知人    丁義興  
上列當事人間繼續審判事件，上訴人對於中華民國110年12月 17
日臺灣南投地方法院110年度續字第1號第一審判決提起上訴，本
院於111年6月29日言詞辯論終結，判決如下：
    主  文
上訴駁回。
第二審訴訟費用由上訴人負擔。
    事實及理由
一、上訴人主張：
　　兩造間110年度原訴字第7號土地所有權移轉登記事件（下稱
    系爭事件)於民國110年9月3日言詞辯論期日成立訴訟上和解
    ，和解內容略以：受告知人丁義興(下稱丁義興)願於110年9
    月17日前給付上訴人新臺幣（下同）70萬元（下稱系爭和解
    內容一），上訴人名下坐落南投縣○○鄉○○段00○00地號、面
    積11037平方公尺之土地（下稱系爭土地）及同段00之00地
    號土地上之耕作權、所有權等相關爭議之權利（包含施春福
    之耕作權等相關權利）同意拋棄，及不對被上訴人、丁義興
    、訴外人潘己安為主張（下稱系爭和解內容二），其餘請求
    拋棄等語（下稱系爭和解筆錄）。然而，非具原住民身分之
    潘己安及丁義興係以詐欺之不法手段向上訴人騙取系爭土地
    所有權並借名登記在被上訴人名下，嗣於成立訴訟上和解後
    ，經向地政士詢問後始知系爭和解筆錄涉及上開借名登記契
    約、買賣契約、所有權移轉登記之行為，該等行為依原住民
    保留地開發管理辦法第18條第1項、民法第71條規定及最高
    法院108年度台大上字第1636號裁定意旨，均屬無效，系爭
    和解延續無效之買賣契約屬認定性和解，爰依民事訴訟法第
    380條第2項規定，請求繼續審判等語。原審為上訴人敗訴判
    決，上訴人不服，提起上訴，並上訴聲明：原判決廢棄，就
    系爭訴訟事件發回原審繼續審判。
二、被上訴人則以：系爭和解筆錄內容關於非屬系爭訴訟事件聲
    明範圍之事項，不得請求繼續審判，另系爭和解筆錄並未認
    定被上訴人係借名登記，且上訴人不再主張權利之事項及拋
    棄其請求權之事項，亦無違反強制禁止規定或背於公序良俗
    之情形等語，資為抗辯。並答辯聲明：上訴駁回。
三、本件經兩造依民事訴訟法第270條之1規定整理爭執、不爭執
    事項，並簡化爭點如下（見本院卷第134-136頁)：
  ㈠不爭執事項：
  ⒈上訴人與訴外人丁義興於110年4月6日簽立土地買賣契約書，
    買賣標的：系爭土地，買賣總價款：100萬元，買方：丁義
    興，賣方：施湯春美（見原訴7卷第31-34頁之土地買賣契約
    書）。
  ⒉系爭土地以買賣為登記原因而於110年5月11日登記至被上訴
    人名下（見原訴7卷第29-30頁之土地登記第一類謄本；第35
    -51頁之土地登記申請書）。
  ⒊上訴人於110年6月4日向原審法院訴請被上訴人塗銷系爭土地
    所有權移轉登記，並返還系爭土地，經原審法院以110年度
    原訴字第7號土地所有權移轉登記事件審理（下稱系爭事件)
    ，兩造於110年9月3日成立訴訟上和解（下稱系爭和解筆錄
    ），和解內容：「丁義興願於110年9月17日前給付原告（
    即上訴人）新臺幣（下同）70萬元，給付方式：丁義興匯入
    原告所有仁愛農會帳號00000000000000帳戶。原告就系爭
    土地及同段44之10地號土地上之耕作權、所有權等相關爭議
    之權利（包含施春福之耕作權等相關權利），同意拋棄及不
    對第三人丁義興、被告高玉香（即被上訴人）、訴外人潘己
    安為主張。原告其餘請求拋棄。訴訟費用各自負擔。」等
    語（見原訴7卷第193-194頁之和解筆錄）。
  ㈡主要爭點：
  1.上訴人主張系爭和解筆錄有無效事由，是否可採？
  2.上訴人依民事訴訟法第380 條第2 項規定請求對原法院110
    年度原訴字第7 號土地所有權移轉登記事件，請求繼續審判
    ，有無理由？
四、得心證之理由　
　㈠上訴人主張系爭和解筆錄有無效事由，為不可採：　
　⒈又訴訟代理人於其代理權範圍內所為之行為，直接對本人發
    生效力，訴訟代理人有無為訴訟上和解權限，及其無權代理
    之效果如何，應依民事訴訟法決之，不適用民法之規定，有
    特別代理權之訴訟代理人在訴訟上所為之和解，應視為與本
    人所為者，有同一之效力（最高法院76年度台上字第2793號
    判決意旨參照）。經查，上訴人就系爭訴訟事件提出委任狀
    ，委任江政峰律師一同出庭參與系爭和解程序，且其委任狀
    已載明受任人「並有」特別代理權（見原訴7卷第27頁委全
    狀、第187頁報到單），系爭和解筆錄直接對本人發生效力
    無誤。
　⒉系爭和解筆錄關於非系爭訴訟事件範圍之事項，不得請求繼
    續審判：
　⑴按稱和解者，謂當事人約定，互相讓步，以終止爭執或防止
    爭執發生之契約；和解有使當事人所拋棄之權利消滅及使當
    事人取得和解契約所訂明權利之效力。民法第736條、第737
    條定有明文。次按和解成立者，與確定判決有同一之效力。
    又當事人就未聲明之事項或第三人參加和解成立者，得為執
    行名義。民事訴訟法第380條第1項、第380條之1亦分別定有
    明文。又訴訟上成立之和解，依民事訴訟法第380條第1項規
    定，僅於當事人間就已聲明之事項，有與確定判決同一之效
    力，如當事人併就訴訟標的外之事項，或第三人依同法第37
    7條第2項規定參加而成立和解者，尚不生與確定判決同一之
    效力，僅依同法第380條之1規定，賦予執行力而已。是當事
    人就未聲明之事項，或與參加和解之第三人間所成立之和解
    ，如嗣後發生爭執時，因其非屬原訴訟標的之範圍，仍得另
    依適用之訴訟方式處理（92年2月7日修正新增民事訴訟法第
    380條之1之立法理由參照）。是以，訴訟上成立之和解，僅
    當事人間就已聲明之事項，有與確定判決同一之效力。至於
    當事人就未聲明之事項，或與參加和解之第三人所成立之和
    解，僅特別賦與執行力，如嗣後發生爭執，因其非原訴訟之
    範圍，故當事人不得請求繼續審判，惟得另依適當之訴訟方
    式處理，例如：訴請確認和解所成立之法律關係不存在，或
    請求返還已依和解內容所為之給付。
　⑵查上訴人雖以非具原住民身分之潘己安及丁義興係以詐欺之
    不法手段，向其騙取系爭土地所有權並借名登記在被上訴人
    名下，所為借名登記契約、買賣契約、所有權移轉登記之行
    為違反原住民保留地開發管理辦法第18條第1項、民法第71
    條規定均無效，關於丁義興之和解亦無效云云，為被上訴人
    所爭執。且查，上訴人依民法第179條、第767條第1項於原
    審法院對被上訴人提起系爭訴訟事件，其訴之聲明係請求被
    上訴人塗銷系爭土地於110年5月11日以買賣為登記原因之所
    有權移轉登記，並移轉登記所有權予上訴人（見原訴卷第11
    頁)；而觀之系爭和解筆錄，可見系爭和解內容一、二關於
    同段00之00地號土地上之耕作權、所有權，及施春福、潘己
    安、丁義興之部分，並非兩造於和解成立前已聲明之事項，
    至為灼然。則上訴人就上開未於系爭訴訟事件聲明之事項，
    嗣後發生爭執，揆諸上開說明，因其非系爭訴訟事件之範圍
    ，自不得請求繼續審判。至請求人是否得另依適當之訴訟方
    式處理，則為另一問題，且非本院所得審究，併予敘明。
  ⒊次按和解有無效或得撤銷之原因者，當事人得請求繼續審判
    ，民事訴訟法第380條第2項定有明文。所謂無效或得撤銷之
    事由，包括私法上及訴訟上之無效或得撤銷而言。前者如和
    解有內容違反法律強制禁止規定或背於公序良俗，或和解有
    詐欺、脅迫、錯誤等情形；後者如和解之當事人，無當事人
    能力或無訴訟能力、當事人不適格、訴訟代理人無特別代理
    權等情形。且該無效或得撤銷原因之有無，悉依和解成立時
    之狀態決之，不包括和解成立前存在或和解成立後發生之事
    由在內，從而倘無民事訴訟法第380條第2項之情形，自無繼
    續審判之可言（最高法院52年台上字第500號判決先例參照
    ）。上訴人雖執前情主張系爭和解有無效事由，惟觀諸系爭
    和解內容一、二，並未提及上訴人前開主張丁義興與被上訴
    人間就系爭土地存在借名登記一節，尚難認上開和解內容有
    何違反法律強制禁止規定或背於公序良俗等情形；再者，依
    系爭和解內容二係記載上訴人拋棄對系爭土地權利之意思表
    示，及不對被上訴人為主張，而所有權、請求權之拋棄既非
    法所禁止，自無違反公序良俗或禁止規定應無效之情形。至
    請求人所提最高法院108年度台上字第1636號裁定意旨之內
    容，核屬實體法上之別一問題，與本件上訴人不得請求繼續
    審判無涉，且屬上訴人事後發見可受利益裁判之資料，則上
    訴人據此以和解無效為由請求繼續審判，於法未合。是以，
    上訴人以前開情詞主張和解無效並請求已終結之訴訟所為繼
    續審判之請求，即屬無據。
　㈡綜上所述，上訴人依民事訴訟法第380條第2項之規定，請求
    繼續審判訟爭事件，為無理由，應予駁回。原審為上訴人敗
    訴之判決，並無不合。上訴論旨指摘原判決不當，求予廢棄
    改判，為無理由，應駁回上訴。
  ㈢本件事證已臻明確，兩造其餘之攻擊或防禦方法及所用之證
    據，經本院斟酌後，認為均不足以影響本判決之結果，爰不
    逐一論列，附此敘明。
五、據上論結，本件上訴為無理由，應依民事訴訟法第449條第1
    項、第78條規定，判決如主文。　
中　　華　　民　　國　　111 　年　　7 　　月　　20　　日
               原住民族法庭   審判長法  官  楊熾光
                                    法  官  戴博誠
                                    法  官  莊宇馨
正本係照原本作成。
如不服本判決，應於收受送達後20日內向本院提出上訴書狀，其
未表明上訴理由者，應於提出上訴後20日內向本院補提理由書狀
（均須按他造當事人之人數附繕本）。因疫情而遲誤不變期間，
得向法院聲請回復原狀。
上訴時應提出委任律師或具有律師資格之人之委任狀；委任有律
師資格者，另應附具律師資格證書及釋明委任人與受任人有民事
訴訟法第466條之1第1項但書或第2項所定關係之釋明文書影本。
如委任律師提起上訴者，應一併繳納上訴審裁判費。　　
　                                  書記官  黃粟儀
　　　　　　　　　　　　　　　　　　
中　　華　　民　　國　　111 　年　　7 　　月　　20　　日